臺灣新北地方法院民事判決
110年度訴字第1348號
原      告  許劉秀縀
訴訟代理人  温思廣律師
被      告  山水雲集公寓大廈管理委員會

法定代理人  林冠鏵  
上列當事人間請求修復漏水等事件，經本院於民國111年11月4日
言詞辯論終結，判決如下：
    主  文
被告應將門牌號碼新北市○○區○○○路000○0號11樓頂樓平台及公用
排水管，依附件之項次壹「具體修繕漏水(止漏工程）費用」所
示方式，更新修復排水管並將頂樓平台修復至不漏水之狀態。
被告應給付原告新臺幣貳拾萬陸仟貳佰玖拾伍元，及自民國一一
Ｏ年三月十二日起至清償日止，按年息百分之五計算之利息。
原告其餘之訴駁回。
訴訟費用由被告負擔百分之八十一，餘由原告負擔。
本判決第一、二項得假執行；但被告如以新臺幣肆拾肆萬零柒佰
柒拾伍元為原告預供擔保後，得免為假執行。
原告其餘假執行之聲請駁回。
    事實及理由
壹、程序方面：
一、按訴狀送達後，原告不得將原訴變更或追加他訴，但請求之
    基礎事實同一者、擴張或減縮應受判決事項之聲明者、不甚
    礙被告之防禦及訴訟之終結者，不在此限。民事訴訟法第25
    5 條第1 項第2 、3 、7 款分別定有明文。次按不變更訴訟
    標的，而補充或更正事實上或法律上之陳述者，非為訴之變
    更或追加。民事訴訟法第256 條定有明文。查本件原告起訴
    聲明原請求：㈠被告應將門牌號碼新北市○○區○○○路000○0號1
    1樓(下稱系爭房屋)頂樓平台及公用排水管之漏水，修復至
    不漏水之狀態（修復方式於鑑定後更正）。㈡被告應給付原
    告新臺幣(下同)312,000元，其中112,000元自起訴狀繕本送
    達之翌日起至清償日止，按年息5%計算之利息（回復原狀之
    正確金額於鑑定後更正）。㈢請依職權宣告假執行(見110年
    度板建簡字第26號卷【下稱板建簡字卷】第11頁)；嗣於民
    國111年9月21日以民事更正訴之聲明狀變更及更正聲明為：
    ㈠被告應將系爭房屋頂樓平台及公用排水管，依社團法人台
    灣營建防水技術協進會111年8月19日鑑定報告書附件七(即
    如附件所示)之項次壹「具體修繕漏水(止漏工程）費用」所
    示方式，更新修復排水管並將頂樓平台修復至不漏水之狀態
    。㈡被告應給付原告308,295元，其中112,000元自起訴狀繕
    本送達之翌日起至清償日止，按年息5%計算之利息。㈢請依
    職權宣告假執行（見本院卷第251頁），經核原告上開變更
    、更正，合於前揭法律規定，應予准許。
二、又按當事人喪失訴訟能力或法定代理人死亡或其代理權消滅
    者，訴訟程序在有法定代理人或取得訴訟能力之本人，承受
    其訴訟以前當然停止；前開承受訴訟人，於得為承受時，應
    即為承受之聲明；聲明承受訴訟，應提出書狀於受訴法院，
    由法院送達於他造，民事訴訟法第170 條、第175 條第1 項
    、第176 條分別定有明文。本件被告之法定代理人原為黃錦
    芳，嗣於訴訟繫屬中變更為林冠鏵，並經原告於110年10月1
    3日以「民事聲請狀」聲明承受訴訟（見本院卷第149頁），
    核與前揭規定相符，應予准許。
貳、實體方面：
一、原告主張：
  ㈠原告為系爭房屋之區分所有權人，被告則為山水雲集公寓大
    廈社區(下稱系爭社區)之管理組織，依公寓大廈管理條例第
    38條第1項：「管理委員會有當事人能力。」之規定，被告
    得為本案訴訟之當事人。按公寓大廈管理委員會其權責，係
    在執行區分所有權人會議決議事項暨公寓大廈管理維護工作
    ，故其因執行區分所有權人會議決議事項暨公寓大廈管理維
    護工作，得認其於此範圍内得為法律行為，而且在此範圍内
    所為之法律行為，應屬有效（最高法院87年度台上字第2549
    號、91年度台上字第2352號、98台上字第790號判決意旨參
    照）。準此，公寓大廈管理委員會於公寓大廈管理條例規定
    之管理委員會權責範圍内，應得享受權利、負擔義務，具有
    實體上之權利能力，惟此仍應限於公寓大廈管理條例規定之
    管理委員會權責範圍内。
　㈡按「專有部分，指公寓大廈之一部分，具有使用上之獨立性
    ，且為區分所有之標的者；共用部分，指公寓大廈專有部分
    以外之其他部分及不屬專有之附屬建築物，而供共同使用者
    。」公寓大廈管理條例第3條第3、4款定有明文；復按「共
    用部分、約定共用部分之修繕、管理、維護，由管理負責人
    或管理委員會為之。其費用由公共基金支付或由區分所有權
    人按其共有之應有部分比例分擔之。」亦為公寓大廈管理條
    例第10條第2項前段所明定。即公寓大廈管理委員會負有修
    繕、管理、維護公寓大廈共用部分、約定共用部分之責任，
    其因修繕、管理、維護所生費用，原則上應由公共基金支付
    或由區分所有權人按其共有之應有部分比例分擔。
　㈢系爭房屋位於系爭社區頂樓，系爭社區頂樓平台早已有龜裂
    漏水之情形，顯然防水層已無防水功能，且共用排水管亦有
    漏水之情形，系爭房屋因此於主臥、主臥陽台、主臥浴室及
    客廳，均有頂板、牆面之水泥、油漆剝落、鋼筋生鏽外露，
    裝潢發霉塌陷之情形。被告前雖曾於109年10月間進行「頂
    樓防水工程」，惟僅於頂樓平台部分區域粉刷防水漆，甚至
    因原告前曾因系爭社區11樓梯廳漏水地板積水致原告滑倒成
    傷，訴請被告賠償經法院判決被告應賠償原告確定（本院板
    橋簡易庭108年度板簡字第1231號、本院109年度簡上字第34
    號判決），被告即故意省略原告所有系爭房屋上方之頂樓平
    台不施作防水工程，進行差別待遇，使原告持續受漏水問題
    困擾期間至少已有5年。原告因為頂樓平台漏水問題，曾數
    度向歷任管理委員會及主任委員反映，被告均置之不理，甚
    至於原告依上開損害賠償確定判決獲得賠償後，佯稱原告必
    須將賠償金額回饋社區12,000元，始會將系爭房屋頂樓平台
    之漏水修繕完成，致原告陷於錯誤而支付回饋金12,000元，
    實際上根本未進行修繕，原告委任律師於109年11月11日發
    函催告被告進行漏水修繕、協商損害賠償及返還12,000元，
    被告於109年11月12日收受函文，迄今仍未為任何處置。
　㈣台灣營建防水技術協進會鑑定結果為系爭房屋確實有漏水之
    情形，漏水原因為「頂樓排水管線漏水或平台防水層老化之
    原因所造成。」（鑑定報告9至10頁），則被告對於頂樓排
    水及防水層等共用部分，應負修繕之責，原告爰依公寓大廈
    管理條例第10條第2項前段規定，請求被告修復至不漏水之
    狀態。
　㈤原告因系爭社區共用部分漏水受有下列損害，被告應負損害
    賠償責任：
　1.系爭房屋因漏水所致主臥、主臥陽台、主臥浴室及客廳之頂
    板、牆面之水泥、油漆剝落、鋼筋生鏽外露，裝潢發霉塌陷
    等，經台灣營建防水技術協進會鑑定系爭房屋之修繕費用為
    196,295元，原告爰依民法第184條、213條規定請求。
　2.按不法侵害他人居住安寧之人格利益，如其情節重大，被害
    人非不得依民法第195條第1項規定請求賠償相當之金額（最
    高法院92年度台上字第164號判決意旨參照），本案原告所
    有系爭房屋主臥、主臥陽台、主臥浴室及客廳之頂板、牆面
    ，有水泥、油漆剝落、鋼筋生鏽外露，裝潢發霉塌陷之損害
    ，原告生活其中，除長期之不方便外，心理上更承受長期漏
    水困擾及身處發霉環境將影響身體健康之壓力，被告一再拒
    絕修繕，使原告精神上承受極大痛苦，堪認原告居住安寧之
    人格法益已遭受嚴重之侵害，原告爰依民法第195條第1項前
    段規定，請求被告賠償精神慰撫金100,000元。
　㈥返還12,000元部分：被告佯稱原告必須回饋社區12,000元，
    始會將系爭房屋頂樓平台之漏水修繕完成，致原告陷於錯誤
    而支付回饋金12,000元，然被告實際上根本未進行修繕，原
    告遂於109年11月11日發函催告被告進行漏水修繕、協商損
    害賠償及返還12,000元，被告於109年11月12日收受函文，
    迄今仍未為任何處置，原告才確認陷於錯誤，原告因錯誤而
    為回饋之意思表示，爰依民法第88條第1項前段以本起訴狀
    繕本之送達，撤銷回饋12,000元予被告之意思表示，並依民
    法第179條規定，請求被告返還12,000元。
　㈦對被告抗辯之陳述：
　1.公寓大廈管理條例第10條第2項後段「其費用若區分所有權 
    人會議或規約另有規定者，從其規定。」之規定，並未免除
    管理委員會即被告對於系爭房屋共用之頂樓漏水之修繕義務
    。且該修繕義務為法律之強制規定，不容以區分所有權人會
    議決議之方式變更，否則每一社區居住於頂樓之住戶一定少
    於其他樓層之住戶，極易作成不利於頂樓住戶決議，顯然違
    背該條之立法意旨。被告抗辯依公寓大廈管理條例第10條第
    2項後段規定，被告無修繕義務云云，顯無理由。
　2.對於被告提出之110年8月29日區分所有權人會議紀錄，原告
    否認形式真正，被告應負舉證責任。退步言之，假設被告所
    提出110年8月29日區分所有權人會議紀錄為真正，然系爭社
    區頂樓為社區全體住戶共用，並非原告專用，依公寓大廈管
    理例第10條第2項規定應由被告負責修繕，此為法律之強制
    規定。
　3.被告所提山水雲集公寓大廈107年8月11日之區分所有權人會
    議，其中第三案：「討論頂樓住戶之公共區域漏水補償方式
    ？」說明部分記載：「社區頂樓住戶需迫切施行滲水工程，
    而自行施工者。…」，是針對住戶「自行施工而決議之補償
    方式，並非住戶一定要自行施工，亦未免除被告依法應負擔
    之修繕義務。被告所提出之110年8月29日區分所有權人會議
    紀錄第三案「針對107年度區分所有權人會議決議之漏水修
    繕事項修正一案」，内容說明：「107年度決議頂樓公共區
    域漏水問題，由頂樓住戶自行施工，管委會再予補助處理為
    原則…」，增加107年度決議所無文義；同日追認案部分，亦
    不當增加107年度決議所無文義，均無拘束力。
　4.退萬步言之，倘認110年8月29日區分所有權人會議為成 立
    一新決議，基於「不溯及既往原則」，亦不及於原告已起訴
    請求之本案:原告於110年2月18日提起本案訴訟，被告係於
    原告起訴後之110年8月29日召開區分所有權人會議，若依被
    告之抗辯，則發生任何社區應負法定義務或賠償責任之事件
    或訴訟，社區只要召開區分所有權人會議決議「社區不負責
    」即可免除義務及賠償責任，則公寓大廈管理條例及民法之
    相關規定將形同具文，由此可知被告之抗辯顯無理由而不可
    採。
　5.系爭房屋頂樓漏水狀態未經修復，目前侵害仍在繼續狀態中
    ，不生被告抗辯請求權罹於時效之問題，被告之抗辯並無理
    由。又系爭房屋係於109年8月才發生水泥、油漆剝落、鋼筋
    生鏽、裝潢發霉塌陷等損害，原告於109年8月對於被告才有
    損害賠償請求權，嗣與被告協商修繕，被告遲未履行承諾，
    原告始委請律師於109年11月11日發函催告被告修繕及回復
    原狀，被告於109年11月12日收受，迄今仍未為任何處置，
    原告並於110年2月18日提起本案訴訟，並無被告所抗辯罹於
    2年時效之問題。
  ㈧並聲明：1.被告應將系爭房屋之頂樓平台及公用排水管依附
    件之項次壹「具體修繕漏水(止漏工程）費用」所示方式，
    更新修復排水管並將頂樓平台修復至不漏水之狀態。2.被告
    應給付原告308,295元，其中112,000元自起訴狀繕本送達之
    翌日起至清償日止，按年息5%計算之利息。3.請依職權宣告
    假執行。
二、被告則以下開情詞置辯：
  ㈠修復漏水及損害賠償部分：　　　
　1.被告爭執原證1房屋受損照片形式上真正，尚無法證明原告
    所有系爭房屋現受頂樓平台漏水之損害；併爭執原證3頂樓
    平台修繕照片形式上真正，尚無法證明為被告所作頂樓防水
    工程。該照片就算是系爭社區住戶頂樓，然為各住戶自行修
    繕，並非被告所為修繕，109年10月份頂樓防水工程（電梯
    機房、地面、外牆）64,500元，所施作防水工程之處，是社
    區兩座電梯15樓機房外頂樓及牆外，此有當時修繕廠商工單
    可稽，並非各住戶住家頂樓平台，被告之防水施工本非為社
    區住戶之頂樓施工；爭執原證4收據證明力，原告所繳納予
    被告之回饋金為原告要賠償林冠鏵之和解金，林冠鏵回饋於
    被告社區，與系爭房屋之頂樓漏水修繕無關。被告未曾向原
    告表示願為原告之系爭房屋修繕漏水，原告於109年8月繳納
    予被告12,000元回饋金，乃係因109年8月18日原告與同社區
    住戶林冠鏵兩人間和解契約，原告依和解約定支付予林冠鏵
    12,000元和解金，林冠鏵表示請原告同額繳付被告回饋金以
    代收受，此有被證2之和解書可資證明。
 ㈡原告所有之系爭房屋是否有因頂樓平台及共用排水管漏水之情
   形？端看原告所提呈原證1、原證3照片及原證5等資料，實難
   以判斷系爭房屋是否有頂樓平台、共用排水管漏水之情形，
   此部分仍需由原告負舉證責任。若有漏水情形，被告對於原
   告所有系爭房屋頂樓平台及共用排水管是否有修繕義務？蓋
   被告於107年8月17日所召開山水雲集公寓大廈區分所有權人
   會議第三決議案「案由：討論頂樓住戶之公共區域漏水補償
   方式？說明：社區頂樓住戶需迫切施行滲水工程，而自行施
   工者。管委會將對其自行施工完成後，依施工後照片，進行
   補貼小坪數為5000元材料費，大坪數為7000元材料費。補貼
   後，五年內不得再申請同項補貼。擬辦：依區分所有權會議
   決議辦理。決議：全體無異議通過。」(見被證3)。即被告公
   寓大廈長期以來，因基金不足，樓頂平台共用部分均由頂樓
   住戶各自自行施工修繕，管委會再行補貼小坪數5,000元，大
   坪數7,000元材料費，以此方式對頂樓滲漏水修繕予以補助，
   故並非依公寓大廈管理條例第10條第2項前段規定由被告負擔
   修繕義務及費用，應依同條項後段規定：「…其費用若區分所
   有權人會議或規約另有規定者，從其規定。」，被告僅就自
   行施工後受理補貼發放補償費，原告從未自行施工修繕，未
   向被告申請修繕補償費，恕難僅因原告一住戶違反區分所有
   權人決議，而獨為原告修繕其房屋之漏水。
 ㈢若有漏水情形，原告主張依民法第184條第1項前段、民法第21
   3條第1、3項規定及民法第195條規定請求損害賠償，是否有
   理由？
　1.原告起訴狀自承「持續受漏水問題困擾期間至少已5年。原
    告因頂樓平台漏水的問題，曾數度向歷任管理委員會及主任
    委員反映，被告均置之不理…」等云云，則知悉受損害及加
    害人起已逾5年，則原告主張民法第184條、第195條損害賠
    償業已罹於2年時效。
　2.原告前曾告知被告家中漏水，但原告不讓被告進入屋内查看
    ，被告有告知原告自行找人修繕，被告將依107年度區全會
    決議依坪數大小予以補貼。
　3.原告就系爭房屋所受損害應負舉證責任。
　4.至於原告之系爭房屋縱若有漏水情形，尚非被告故意或過失
    之行為所致，且原告無證據證明因房屋漏水以致其身心健康
    有何影響，原告人格法益並偽造遭受侵害，而無損害。又物
    之瑕疵實難以致人格法益侵害可言，原告主張民法第195條
    損害賠償誠屬無理。
  ㈣台灣地處多地震帶，且被告社區頂樓住戶多達12 戶。宜利施
    作每定期可易維護之施工方式。無法全依台灣營建防水技術
    協進會所估價表列。
  ㈤被告願施作系爭鑑定報告建議修繕方式，「舊有覆蓋層打除
    至結構體」、「素地面1:3水泥砂漿粉刷抹平」、「塗布水
    和凝固型防水材（5層）之必要工項。唯被告責任施工完畢
    ，尚需放水測試，系爭房屋内亦需要上述鑑定單位所留下觀
    察孔位。所關乎系爭房屋内裝潢、漏水處壁癌、鋼筋生鏽裸
    露，更適宜由被告配合責任施作。
  ㈥按負損害賠償責任者，除法律另有規定或契約另有規定外，
    應回復他方損害發生前之原狀。在原告事發未能通知被告所
    需負責賠償範圍，即被告不應負擔原告應舉證所需費用，且
    被告亦將不另計算必要尚可扣除之折舊費用、暨爾外衍生出
    之相關法律問題。並聲明：⒈原告之訴駁回。⒉若受不利判決
    ，被告願供擔保請求宣告免為假執行。
三、兩造不爭執之事項：
　㈠原告為系爭房屋之所有權人，系爭房屋位於山水雲集公寓大
    廈，被告為系爭社區之管理委員會。(見本院卷第51至55頁)
　㈡被告對於原證2、4、5形式上真正不爭執。(見本院卷第23頁)
    　　　
  ㈢本院委託財團法人台灣營建防水技術協進會就漏水情形與漏
    水原因進行鑑定。　
四、本件兩造爭執之點為：㈠原告得否依公寓大廈管理條例第10
    條第2項前段規定請求被告將系爭房屋之頂樓平台及公用排
    水管，修復至不漏水之狀態？㈡原告得否依民法第184條、第
    213條規定請求被告給付196,295元？㈢原告得否依民法第184
    條第1項前段、第195條第1項前段規定，請求被告給付慰撫
    金100,000元？㈣被告辯稱原告之侵權行為損害賠償請求權已
    罹於時效，有無理由？㈤原告得否依民法第179條規定，請求
    被告應給付12,000元？茲分述如下：
　㈠原告得否依公寓大廈管理條例第10條第2項前段規定請求被告
    將系爭房屋之頂樓平台及公用排水管，修復至不漏水之狀態
    ？
　⒈按「共用部分、約定共用部分之修繕、管理、維護，由管理
    負責人或管理委員會為之。其費用由公共基金支付或由區分
    所有權人按其共有之應有部分比例分擔之。但修繕費係因可
    歸責於區分所有權人或住戶之事由所致者，由該區分所有權
    人或住戶負擔。其費用若區分所有權人會議或規約另有規定
    者，從其規定。」，公寓大廈管理條例第10條第2項定有明
    文。經查，原告主張系爭房屋受有漏水之損害，系爭房屋位
    於系爭社區大樓頂樓，且系爭社區頂樓平台有龜裂漏水以及
    共用排水管亦有漏水之情形，上開主張發生漏滲水之位置為
    頂樓平台、共用排水管，均屬於公寓大廈管理條例第7條所
    規定之共用部分，則依前揭法條規定，該屋頂平台之修繕、
    管理、維護，乃應由管理委員會為之，惟其費用之負擔，若
    區分所有權人會議或規約另有規定者，則依決議或規約決定
    應負擔費用之人，縱使規約規定或區分所有權人會議決議由
    特定住戶負擔修繕費用，亦不免除管理委員會應負修繕之責
    任，是以，倘若頂樓平台、共用排水管確有漏水情形，原告
    依公寓大廈管理條例第10條第2項規定，請求被告管委會負
    責修繕，應屬可採。
　⒉本件兩造對於是否有漏水情形及漏水原因有所爭執，經本院
    囑託台灣營建防水技術協進會鑑定系爭房屋有無滲漏水及其
    原因，鑑定結果略以：「…九、鑑定分析及結果：1、有關本
    案【原告所有門牌號碼新北市○○區○○○路 000 ○ 0 號 11 樓
    建物內，其中主臥室、主臥室陽台、主臥室浴室、「客廳陽
    台天花板」、「次臥」及「梯廳」有無漏水情形？】部分之
    鑑定分析如下：依本案初勘及會勘所觀察，原告所有門牌號
    碼新北市○○區○○○路 000 ○ 0 號 11 樓建物內，其中主臥室
    、主臥室陽台、主臥室浴室、「客廳陽台天花板」、「次臥
    」及「梯廳」是有明顯之滲漏水情形。詳附件（八）照片(3
    )至照片(14)。2、有關本案【如有，其確切漏水位置及漏水
    原因為何？是否因頂樓排水管線漏水或平台防水層老化之原
    因所造成？】部分之鑑定分析如下：(1)、因上開系爭房屋
    位於所屬建築物之最高樓層(其上即為屋頂平台)，其漏水水
    源必定不低於其漏水出水點位置。衡量現場環境情形，其漏
    水水源不外乎為：雨水及管線水(包含埋設於屋頂平台樓版
    內之排水管線與架設於屋頂平台上之供水管線)。(2)、依本
    案初勘及會勘所觀察，架設於屋頂平台上之供水管線並無滲
    漏水情形且屋頂平台地坪有明顯裂縫及混凝土剝落情形，詳
    附件（八）照片(19)至照片(20)。(3)、系爭房屋直上方屋
    頂平台之管道間背後排水管，經測試灌水後，已明顯造成系
    爭房屋主臥室浴室管道間滴漏水。(4)、另經本案會勘所做
    積水及灑水測試後，亦發現其屋頂平台防水層有老化破損而
    造成防水功能不佳。(5)、其確切漏水位置為：主臥室、主
    臥室陽台、主臥室浴室、「次臥」及「梯廳」天花板上方之
    平頂。除陽台平頂部分漏水原因為雨水由窗台周邊滲入外，
    其主要漏水原因則為：頂樓排水管線漏水或平台防水層老化
    之原因所造成。3、有關本案【若有(一)之漏水情形且係因
    頂樓排水管線漏水或平台防水層老化所致，則其具體修繕漏
    水之方法為何？修繕之合理費用為何？】部分之鑑定分析如
    下：(1)、頂樓排水管線漏水修繕之方法為：重新更換頂樓
    排水管線及週邊防水措施。其步驟為：1.先行拆除現有頂樓
     pvc 排水管線至 12 樓主臥室浴室管道間之間區段。2.再
    重新安裝新 pvc 排水管。3.安裝新 pvc 排水管時，須確認
    排水管與頂樓平台防水層之銜接，是否未造成滲漏水。因此
    ，頂樓排水管及平台防水層修繕，建議為同一廠商施作。4.
    完成後須進行灌水測試。(2)、平台防水層漏水修繕之方法
    為：重新整體施作平台防水層。其步驟為：1.先行剷除原表
    面凹凸不平整材質。2.再進行素地整理，必要時，以研磨機
    整平。3.確認殘留於平台地坪之水氣已消除後，再以底漆、
    中塗層、面塗層等逐步施作防水材。4.與鄰戶間需施作「斷
    水措施」或止水墩座，以防雨水滲入。5.遇女兒牆或突出墩
    座之垂直面時，防水材需有適當之收邊處理。6.完成後須進
    行 72 小時積水測試，以確認其防水品質與功能。(3)、其
    合理之修繕費用為新台幣貳拾參萬肆仟肆佰捌拾元整，詳附
    件（七）修復工程費用之價目表。4、另有關本案【原告所
    有前開房屋之主臥室、主臥室陽台、主臥室浴室、「客廳陽
    台天花板」、「次臥」及「梯廳」因漏水所造成之損害之具
    體修繕方法及合理費用為何？(請列出各項修復細項)】部分
    之鑑定分析如下：(1)、系爭房屋部分牆壁、平頂及天花板
    等之修復時機，須待漏水原因已消除或漏水源頭已修復完成
    ，並經過一段時間觀察後，確認無漏水後，再予執行修繕施
    工。(2)、系爭房屋部分牆壁及平頂因滲漏水所致受損狀況
    ，其回復原狀的方法、步驟如下：1.先行拆除系爭房屋受損
    處(木作)天花板。2.針對系爭房屋受損處平頂及牆壁已產生
    白華部分，先進行表面打除及整平工作。再以白華的表面處
    理修繕步驟修繕之。未產生白華且僅有少許水漬及油漆剝落
    部分，則在刮除清理表面污垢後，須進行批土及油漆工作。
    3.平頂及牆壁白華的表面處理修繕步驟為：1.以刮刀先行剷
    除表面白色凝結物。2.再以鋼刷等工具清除表面污垢及水泥
    粉刷層至原始水泥砂漿層(但若水泥砂漿層之劣化已相當嚴
    重時，須將之全面打除至紅磚或結構體呈現出來為止後，再
    重新作一次粗披粉刷。)，再以水將打除面全面清洗乾淨；
    並待紅磚層全面乾燥後，才繼續施作。3.於原水泥砂漿面(
    或新粉刷面)上，塗水保持濕潤後，再塗佈「矽酸質系塗佈
    防水材」，分2次塗刷，約1 ㎜厚即可。4.能於其上再塗膜一
    層彈性水泥，則效果會更好。5.亦可直接於其上再作一次 1
    ：2 水泥砂漿粉刷層。6.最後刷上同顏色水泥漆(視其表面
    之材質而決定)。4.重新整理施作(木作)天花板，包含燈具
    、維修口及其蓋板等。 (3)、因漏水所造成之損害之具體修
    繕合理費用為：損害修復工程費用之價目表，總價為新台幣
    壹拾玖萬陸仟貳佰玖拾伍元整，詳附件（七）。(4)、以上
    修復工程費用，僅包含滲漏水所造成之損害修復；未包含其
    他之修復項目，如混凝土剝落及鋼筋外露等修復項目。…」(
    見鑑定報告書第7至9頁)，此有台灣營建防水技術協進會111
     年8 月19 日鑑定報告書在卷可稽，足見原告所有系爭房屋
    內之漏水原因，確係因頂樓平台及頂樓排水管線之漏水情形
    所導致，堪以認定。
　⒊是系爭房屋現既仍有滲漏水之情形，足證原告主張被告就系
    爭房屋頂樓平台及頂樓排水管線之漏水並未完全修復一節非
    虛，則依公寓大廈管理條例第10條第2 項規定，被告自仍負
    有修繕之義務，因此，原告依公寓大廈管理條例第10條第2 
    項規定，請求被告修繕系爭房屋頂樓平台、排水管線之漏水
    ，即屬有據。又本院並囑託台灣營建防水技術協進會鑑定頂
    樓排水管線漏水及平台防水層老化之具體修繕方法與合理之
    修繕費用，鑑定結果即如附件之項次壹「具體修繕漏水(止
    漏工程）費用」所示修復項目與費用，有前開鑑定報告書可
    稽，堪認該部分修復項目尚屬必要且適當，則原告聲明請求
    被告應依附件之項次壹「具體修繕漏水(止漏工程）費用」
    所示方式，更新修復排水管並將頂樓平台修復至不漏水之狀
    態，應屬有據。
　⒋至被告有辯稱依區分所有權人會議決議頂樓住戶之公共區域
    發生漏水情形，原則上由住戶先行施工修繕，再向管理委員
    會申請修繕補貼，管委會不負修繕責任，僅就修繕補貼金額
    負責，以每5年補貼一次的方式為之等語，然縱令依照公寓
    大廈管理條例第10條第2 項規定「修繕費用若區分所有權人
    會議或規約另有規定者，從其規定。」，惟上開規定不過係
    就修繕費用之負擔，如有特別約定之情形，再檢視是否有適
    用該特別約定，但並未因此而免除被告為管理委員會依法所
    應負之修繕、管理、維護義務甚明。換言之，無論區分所有
    權人會議或規約就頂樓平台之修繕費用有何分擔方式之約定
    ，均不影響被告應就該共用部分負責修繕之義務。則被告抗
    辯依區分所有權人會議決議之約定應由頂層住戶自行修繕屋
    頂平台漏水問題云云，自非可採。
　㈡原告得否依民法第184條、第213條規定請求被告給付196,295
    元？
　⒈按因故意或過失，不法侵害他人之權利者，負損害賠償責任
    ；負損害賠償責任者，除法律另有規定或契約另有訂定外，
    應回復他方損害發生前之原狀；第1項情形，債權人得請求
    支付回復原狀所必要之費用，以代回復原狀，民法第184條
    第1項前段、第213條第1項、第3項分別定有明文。次按公寓
    大廈管理條例第3 條第9 款規定，管委會係由區分所有權人
    選任住戶若干人為管理委員所設立之組織，旨在執行「區權
    會議決議事項」及「公寓大廈管理維護事務」，於完成社團
    法人登記前，僅屬非法人團體，固無實體法上完全之權利能
    力。然現今社會生活中，以管委會名義為交易者，比比皆是
    ，且公寓大廈管理條例亦於第38條第1 項明文承認管委會具
    有訴訟當事人之資格，得以其名義起訴或被訴；並於同條例
    第6 條第3 項、第9 條第4 項、第14條第1 項、第20條第2 
    項、第21條、第22條第1 項、第2 項、第33條第3 款但書，
    規定其於實體法上，亦具享受特定權利、負擔特定義務之資
    格。故管委會倘基於規約約定或區權會議決議所為職務之執
    行，致他人於損害，而應由區分所有權人負賠償責任時，其
    本身縱非侵權行為責任之權利義務歸屬主體，亦應認被害人
    得基於程序選擇權，並依上開同條例第38條第1 項之規定及
    訴訟擔當法理，選擇非以區分所有權人而以管委會為被告起
    訴請求，俾迅速而簡易確定私權並實現私權，避免當事人勞
    力、時間、費用及有限司法資源之不必要耗費。否則，公寓
    大廈管理條例規定管委會有當事人能力即失其意義，當非立
    法本意（最高法院98年度臺上字第790號民事判決意旨參照
    ）。是縱使管委會係執行「區權會議決議事項」及「公寓大
    廈管理維護事務」，若因此致他人於損害，應由區分所有權
    人負賠償責任時，管委會就其職務之執行，因被害人之程序
    選擇權及訴訟擔當之法理，亦得為侵權行為之求償對象。
　⒉查系爭房屋之頂樓平台、共用排水管線係屬共用部分，應由
    被告負責修繕、管理、維護，已如前述，是被告未為完足之
    修繕，致系爭房屋之頂樓平台、共用管線繼續漏水，致使原
    告之系爭房屋受有損害，被告就頂樓平台與共用管線顯然有
    未盡其管理、維護及修繕責任，固堪認被告確有過失，被告
    即應就原告受有之損害負賠償責任。而參酌系爭鑑定報告所
    載原告所有前開房屋之主臥室、主臥室陽台、主臥室浴室、
    「客廳陽台天花板」、「次臥」及「梯廳」因漏水所造成之
    損害之具體修繕方法，依照附件之項次貳、系爭房屋因漏水
    損害之修繕合理費用所載修繕項目，所需具體修繕合理費用
    經估算為196,295 元，則原告依民法第184條規定請求被告
    賠償其此部分損失196,295元，尚屬合理且必要。
　㈢原告得否依民法第184條第1項前段、第195條第1項前段規定
    ，請求被告給付慰撫金100,000元？
　⒈按不法侵害他人之身體、健康、名譽、自由、信用、隱私
    、貞操，或不法侵害其他人格法益而情節重大者，被害人雖
    非財產上之損害，亦得請求賠償相當之金額，民法第195 條
    第1 項前段分別定有明文。又於他人居住區域發出超越一般
    人社會生活所能容忍之噪音，應屬不法侵害他人居住安寧之
    人格利益，如其情節重大，被害人非不得依民法第195 條第
    1 項規定請求賠償相當之金額(最高法院92年台上字第164 
    號判例意旨可資參照)。又原告請求精神慰撫金之損害金額
    ，賠償慰藉金固為廣義賠償之性質，然究與賠償有形之損害
    不同，故賠償慰藉金非如賠償有形損害之有價額可以計算，
    因此究竟如何始認為相當，自得由法院斟酌各種情形定其數
    額（最高法院47年度台上字第1416號裁判意旨參照）。復按
    慰藉金之多寡，應斟酌雙方之身分、地位、資力與加害之程
    度及其他各種情形核定相當之數額；其金額是否相當，自應
    依實際加害情形與被害人所受之痛苦及雙方之身分、地位、
    經濟狀況等關係決定之（最高法院85年度台上字第460號判
    決意旨參照）。
　⒉原告另請求系爭房屋有漏水損害之情形，請求被告應賠償慰
    撫金部分等語，審酌系爭房屋漏水位置乃在其主臥室、主臥
    室浴室、次臥、梯廳，係原告日常生活起居之重要場所，且
    漏水情形已導致肉眼可見之油漆剝落、裝潢發霉塌陷等情，
    範圍亦已擴及至主臥室、浴室天花板上方大部分區域，此參
    社團法人台灣營建防水技術協進會檢測及鑑定報告之現場照
    片在卷可考（見外放鑑定報告第8-2至8-29頁），堪認漏水
    之情形對於每日生活於系爭房屋之原告居住安寧人格法益已
    造成侵害，且情節重大，原告之精神上自受有痛苦，原告自
    得依民法第184條第1項前段、第195條第1項前段規定請求慰
    撫金。經審酌系爭房屋受損狀況、本件侵權行為發生原因、
    房屋屋齡約32年，暨原告為國小畢業、開計程車、每月收入
    1至2萬元等情，業經原告自行陳報在卷（見本院卷第78頁）
    ，綜合衡量兩造之身分、地位、教育程度以及原告所受精神
    痛苦程度等一切情狀，認原告得請求被告賠償非財產上損害
    10,000元，應屬適當，逾此部分之請求，難認有據。
　㈣被告辯稱原告之侵權行為損害賠償請求權已罹於時效，有無
    理由？
　　被告辯稱原告請求損害賠償，已逾侵權行為2年之時效，被
    告主張時效抗辯，拒絕賠償云云。惟按因侵權行為所生之損
    害賠償請求權，自請求權人知有損害及賠償義務人時起，2 
    年間不行使而消滅，為民法第197條第1項所明定。所謂知有
    損害及賠償義務人之「知」，係指明知而言。如係一次之加
    害行為，致他人於損害後尚不斷發生後續性之損害，該損害
    為屬不可分(質之累積)，或為一侵害狀態之繼續延續者，自
    應以被害人知悉損害程度呈現底定(損害顯在化)時起算其時
    效(最高法院107年度台上字第1939號民事判決意旨參照)。
    查系爭房屋之漏水情形乃係被告一次之加害行為(未盡修繕
    義務)，致原告於損害後尚不斷發生後續性之損害，該損害
    為屬不可分(質之累積)，或為一侵害狀態之繼續延續，自應
    以原告知悉損害程度呈現底定(損害顯在化)時起算其時效。
    本件侵權行為所造成之損害難認呈現底定，自無時效消滅之
    問題。是被告所為時效抗辯，並無可採。
　㈤原告得否依民法第179條規定，請求被告應給付12,000元？
　⒈按無法律上之原因而受利益，致他人受損害，應返還其利益
    。雖有法律上原因，而其後已不存在者，亦同。民法第179
    條定有明文。次按意思表示之內容有錯誤或表意人若知其事
    情即不為意思表示者，表意人得將其意思表示撤銷之。但以
    其錯誤或不知情事，非由表意人自己之過失者為限。民法第
    88條第1項著有明文。復按當事人主張有利於己之事實者，
    就其事實有舉證之責任，所謂舉證係指就爭訟事實提出足供
    法院對其所主張者為有利認定之證據而言，若所舉證據，不
    能對其爭訟事實為相當之證明，自無從認定其主張為真正。
    又民事訴訟如係由原告主張權利者，應先由原告負舉證之責
    ，若原告先不能舉證，以證實自己主張之事實為真實，則被
    告就其抗辯事實即令不能舉證，或其所舉證據尚有疵累，亦
    應駁回原告之請求（最高法院43年台上字第377 號、17年上
    字第917 號判例意旨參照）。
　⒉原告主張當時被告管委會有口頭承諾會幫原告修繕頂樓漏水
    ，請原告回饋12,000元，但是後來被告沒有幫忙修繕，故原
    告主張撤銷其因錯誤而為之意思表示，請求被告返還12,000
    元等語，為被告所爭執，原告對於當時主任委員有承諾要幫
    原告修繕頂樓漏水，並以此要求12,000元為代價等情，未能
    舉證以實其說，並當庭表示此部分並無其他證據聲請調查(
    見本院卷第266頁)，原告既未能證明此事實為真，自無從依
    民法第88條規定主張撤銷其所為意思表示，並依照民法第17
    9條規定請求返還已給付之12,000元。
五、按給付無確定期限者，債務人於債權人得請求給付時，經
    其催告而未為給付，自受催告時起，負遲延責任，其經債權
    人起訴而送達訴狀，或依督促程序送達支付命令，或為其他
    相類之行為者，與催告有同一之效力；遲延之債務，以支付
    金錢為標的者，債權人得請求依法定利率計算之遲延利息；
    應付利息之債務，其利率未經約定，亦無法律可據者，週年
    利率為5%，民法第229 條第2 項、第233 條第1 項前段、第
    203 條分別定有明文。經查，本件原告請求被告賠償損害，
    係以支付金錢為標的，無確定期限，又未約定利率，則其請
    求自民事起訴狀繕本送達被告翌日即110 年3 月12 日(見板
    建簡字卷第63頁)起至清償日止，按週年利率5%計算之遲延
    利息，於法有據，應予准許。
六、綜上所述，原告依公寓大廈管理條例第10條第2 項規定，請
    求被告應將系爭房屋頂樓平台及共用管線漏水部分，依據附
    件所示之修繕方式為修繕，及依侵權行為之法律關係，請求
    被告給付206,295元，及自110年3 月12 日起至清償日止，
    按年息5%計算之法定遲延利息，洵屬有據，應予准許；逾上
    開部分之請求，則屬無據，不應准許，另原告依民法第179
    條規定請求被告返還給付之12,000元，於法亦無所據。從而
    ，原告請求㈠被告應將系爭房屋頂樓平台及公用排水管，依
    附件之項次壹「具體修繕漏水(止漏工程）費用」所示方式
    ，更新修復排水管並將頂樓平台修復至不漏水之狀態。㈡被
    告應給付原告206,295元，及自110 年3 月12 日起至清償日
    止，按年息5%計算之利息，為有理由，應予准許，逾此部分
    為無理由，應予駁回。又原告勝訴部分，所命給付之金額未
    逾500,000元，本院爰依民事訴訟法第389 條第1 項第5 款
    之規定依職權宣告假執行，原告聲請願供擔保宣告假執行，
    此不過促使法院職權發動，本院無須就其此部分為准駁之判
    決，惟被告陳明願供擔保請准免為假執行之宣告，亦無不合
    ，爰酌定相當擔保金額准許之。至原告敗訴部分，其假執行
    之聲請已失所依據，應予駁回。
七、本件事證已臻明確，兩造其餘攻擊、防禦方法及未經援用之
    證據，經本院審酌後認對判決結果不生影響，爰不一一論列
    ，附此敘明。
八、訴訟費用負擔之依據：民事訴訟法第79條。
中　　華　　民　　國　　111 　年　　11　　月　　30　　日
                  民事第一庭    法　官　張惠閔
以上正本係照原本作成。
如對本判決上訴，須於判決送達後20日內向本院提出上訴狀。如
委任律師提起上訴者，應一併繳納上訴審裁判費。
中　　華　　民　　國　　111 　年　　12　　月　　1 　　日
                                書記官　林沂㐵